【裁判字號】    89,小上,18
【裁判日期】    891230
【裁判案由】    清償借款
【裁判全文】
臺灣屏東地方法院民事判決  八十九年度小上字第一八號
    上  訴  人    甲○○
    被 上訴 人    乙○○
右當事人間請求清償借款事件，上訴人對於中華民國八十九年四月十二日本院屏東簡
易庭八十九年度屏小字第五九號第一審判決提起上訴，本院判決如左：
    主      文
上訴駁回。
第二審訴訟費用由上訴人負擔。
    事      實
甲、上訴人方面：
一、聲明：求為判決(一)原判決廢棄。(二)被上訴人應給付上訴人新台幣（下同）一萬三
    千元。
二、陳述：除與原審判決所載相同者，茲予引用外，補稱：
    上訴人與被上訴人均參加以訴外人張進德為會首之互助會，約定每會五千元，自
    八十五年七月五日起至八十八年一月月五日止，共計四十會，開標後三日內應繳
    清會款，且得標者應開具本票交予會首。被上訴人於七十五年八月五日第二會以
    一千五百元得標後，業開具每張面額六千五百元之本票數張交予會首並收受會款
    ，會首復將上開本票其中二張交予上訴人。詎被上訴人自第十七會開標不久止會
    後即拒繳會款，至此上訴人尚未得標對會首具會款債權，是主張票據法律關係及
    代位行使會首對被上訴人之會款債權，訴請被上訴人給付一萬三千元。
三、證據：除援用原審之證據方法外，補提會單一件為證，及聲請訊問證人李淑芬。
乙、被上訴人方面：
一、聲明：求為判決如主文所示。
二、陳述：除與原審判決所載相同者，茲予引用外，補稱：
（一）伊的會單上未列上訴人姓名，且開會時未曾見過上訴人，否認上訴人為本件合
      會之活會會員，且上訴人所提二張本票非伊所簽發。
（二）伊在第二會得標後會首稱錢不夠僅交予伊十萬元，伊遂開每張面額六千五百元
      本票二十張交予會首，於第十七會開標不久止會後，伊仍向會首繳納二期會款
      共一萬三千元，以及向另一活會會員馬泰雄繳納六千五百元。
（三）伊主張以會首尚未交付會款與會首對伊之會款債權互為抵銷。
三、證據：除援用原審之證據方法外，補提會單一件為證，並聲請訊問證人馬泰雄。
    理      由
一、本件上訴人起訴主張兩造均參加以訴外人張進德為會首之互助會，約定每會五千
    元，自八十五年七月五日起至八十八年一月月五日止，共計四十會，開標後三日
    內應繳清會款，且得標者應開具本票交予會首。被上訴人於七十五年八月五日第
    二會以一千五百元得標後，業開具每張面額六千五百元之本票數張交予會首並收
    受會款，會首復將上開本票其中二張交予上訴人。詎被上訴人自第十七會開標不
    久止會後即拒繳會款，至此上訴人尚未得標對會首具會款債權，是主張票據法律
    關係及代位行使會首對被上訴人之會款債權，訴請被上訴人給付一萬三千元等語
    。而被上訴人則以伊的會單上未列上訴人姓名，且開會時未曾見過上訴人，否認
    上訴人為本件合會之活會會員，且上訴人所提二張本票非伊所簽發，又伊在第二
    會得標後會首稱錢不夠僅交予伊十萬元，伊遂開每張面額六千五百元本票二十張
    交予會首，於第十七會開標不久止會後，伊仍向會首繳納二期會款共一萬三千元
    ，以及向另一活會會員馬太雄繳納六千五百元，再者，伊主張以會首尚未交付會
    款與會首對伊之會款債權互為抵銷等語，資為抗辯。
二、按當事人主張有利於己之事實者，就其事實有舉證之責任，民事訴訟法第二百七
    十七條定有明文。查上訴人所提二張本票，被上訴人否認為伊所簽發，且該二張
    本票所載文字經核與被上訴人於原審當庭所書寫文字之筆劃及筆順均不相符，而
    上訴人復未提出其他證據方法用以證明該二張本票確實為被上訴人所簽發，是上
    訴人主張票據法律關係請求被上訴人給付一萬三千元云云，於法尚有未合，不應
    准許。
三、上訴人主張兩造均參加以訴外人張進德為會首之互助會，約定每會五千元，自八
    十五年七月五日起至八十八年一月月五日止，共計四十會，開標後三日內應繳清
    會款，且得標者應開具本票交予會首。被上訴人於七十五年八月五日第二會以一
    千五百元得標後業收受會款，而本件合會於第十七會開標不久止會時，上訴人尚
    未得標對會首具會款債權等情，業經其提出與所述相符會單為證，復經證人李淑
    芬於本院審理時結證稱：「被上訴人所提會單是會首搬家之後的新會單。我與上
    訴人手上的會單才是舊會單，在舊會單上的第二十會是我，上訴人也有參加，．
    ．．。我只是知道上訴人有參加這個會。因為我去開過七次會，每次開會我都有
    看到上訴人在那裏。」；復證稱：「．．．第一會是會首拿走，第二會是被上訴
    人乙○○標的。張進德沒有將被上訴人乙○○開的本票拿給我，他來收會錢時我
    沒有向他要被上訴人乙○○的本票，後來有人說本票一定要拿，但是張進德說放
    在他那裏很安全。．．．據我所知，上訴人范振有沒有得標。」（見本院八十九
    年十二月一日準備程序筆錄），是上訴人此部分之主張尚堪信為真實，足認上訴
    人為本件合會之活會會員對會首張進德具會款債權，而被上訴人既已得標並收受
    會款則對會首張進德負有會款債務。至被上訴人辯稱伊的會單上未列上訴人姓名
    ，且開會時未曾見過上訴人，否認上訴人為本件合會之活會會員云云，尚非可採
    。
四、復按二人互負債務，而其給付種類相同，並均屆清償期者，各得以其債務，與他
    方之債務，互為抵銷；抵銷，應以意思表示，向他方為之，其相互間債之關係，
    溯及最初得為抵銷時，按照抵銷數額而消滅，民法第三百三十四條第一項前段及
    第三百三十五條第一項分別定有明文。又按債權人代位行使之權利，原為債務人
    之權利，必於債務人有怠於行使其權利情事時，始得為之，若債務人對於第三人
    已無權利之存在，或經行使而無效果時，即無代位行使權利之餘地，最高法院著
    有五十年台上字第四○八號判例可資參照。被上訴人辯稱伊在第二會得標後會首
    稱錢不夠僅交予伊十萬元，伊遂開每張面額六千五百元本票二十張交予會首，於
    第十七會開標不久止會後，伊仍向會首繳納二期會款共一萬三千元，以及向另一
    活會會員馬泰雄繳納六千五百元，伊主張以會首尚未交付之會款與會首對伊之其
    餘會款債權互為抵銷等語，業經證人馬泰雄於本院審理時證述屬實，復為上訴人
    所不爭執，堪信為真實。則被上訴人所辯其對會首之會款債務，其中一部分業經
    被上訴人將其所簽發交予會首之二十張本票票款繳納完畢以為清償，而其餘部分
    業經被上訴人與會首尚未交付之會款互為抵銷而告消滅等情，即非無可取。被上
    訴人對會首既已不負本件會款債務，揆諸前揭規定，上訴人主張代位行使會首對
    被上訴人之會款債權，訴請被上訴人給付一萬三千元云云，於法尚有未合，不應
    准許。原審為上訴人敗訴之判決，於法並無不合，上訴意旨指摘原判決不當，求
    予廢棄改判，為無理由，應予駁回。
據上論結，本件上訴為無理由，依民事訴訟法第四百三十六條之三十二第一項、第四
百四十九條第一項、第七十八條，判決如主文。
中      華      民      國    八十九    年      十二      月    三十    日
                                  臺灣屏東地方法院民事第二庭
~B審判長法官  洪有川
~B法      官  王致傑
~B法      官  賴秀雯
右為正本，係照原本作成。
本判決不得上訴。
~B法院書記官  滕一珍
中      華      民      國    八十九    年      十二      月     三十   日


司法院資訊處製作；財團法人民間司法改革基金會備份。
